臺灣高等法院臺南分院刑事裁定　
111年度毒抗字第298號
抗  告  人  
即  被  告  彭源順




上列抗告人即被告因違反毒品危害防制條例案件，不服臺灣雲林
地方法院111年度毒聲字第64號中華民國111年3月30日裁定（聲
請案號：臺灣雲林地方檢察署111年度聲戒字第12號、110年度毒
偵字第765號、110年度聲觀字第260號），提起抗告，本院裁定
如下：
    主  文
抗告駁回。
    理  由
一、聲請意旨略以：被告甲○○前因施用第一、二級毒品案件，經
    依原審法院110年度毒聲字第433號裁定送觀察、勒戒後，認
    有繼續施用毒品之傾向，有法務部○○○○○○○○民國111年3月17
    日雲所衛字第11140000500號函所附有無繼續施用毒品傾向
    證明書、評估標準紀錄表附卷可稽，爰依毒品危害防制條例
    第20條第2項後段之規定，聲請裁定令入戒治處所施以強制
    戒治等語。　　　
二、原裁定意旨略以：被告前於民國95年間，因施用第二級毒品
    案件，施以觀察、勒戒，經評估無繼續施用毒品傾向，於95
    年12月12日執行完畢經釋放出所，並經臺灣雲林地方檢察署
    （下稱雲林地檢署）檢察官以95年度毒偵字第419號為不起
    訴處分確定。被告於上開觀察、勒戒執行完畢釋放3年後，
    再犯本件施用第一、二級毒品案件，經原審法院110年度毒
    聲字第433號裁定觀察、勒戒，經法務部○○○○○○○○附設勒戒
    處所（下稱雲林勒戒所）執行觀察、勒戒處分後，該所評分
    結果，總分合計為68分（靜態因子共計62分、動態因子共計
    6分），經評定為「有繼續施用毒品傾向」。審酌前揭評估
    標準紀錄及證明書所記載內容，係經該所人員、社工師、醫
    師於被告觀察、勒戒期間，就被告前科紀錄與行為表現、臨
    床評估、社會穩定度等各種項目，依據被告之相關司法紀錄
    、臨床表徵所有相關資料及會談結果，本於其等職業之專業
    知識及經驗所為綜合各項因素之判斷，該結果由形式上觀察
    並無擅斷或濫權等明顯不當之情事，堪認被告應有繼續施用
    毒品傾向。本件聲請於法核無不合，爰依毒品危害防制條例
    第20條第2項後段、第3項規定，裁定被告令入戒治處所強制
    戒治，期間為6月以上，至無繼續強制戒治之必要為止。但
    最長不得逾壹年等語。
三、被告抗告意旨略以：㈠觀察、勒戒處所之評估是否公正、客
    觀值得異議，心理評估師評估權限過大，自由心證被告是否
    有戒治必要，應依評分標準項目，逐目細評公開。被告是自
    行到案，是否也須列入優評之列，勒戒、心理評估應有各式
    題卷可供被告填寫評估之用，以達司法公平、公正之原則。
    ㈡前科紀錄何以可為評分依據，被告各項前科並非為吸毒所
    犯，所內行為表現並無違反監規，均依監方主管喜好評分。
    被告有良好穩定工作，家人給予鼓勵、支持，臨床評估、社
    會穩定度，係以何為依據？勒戒自費，戒治也自費，意為被
    告花費請司法限制自由，被告欲聲請大法官釋憲。㈢監所無
    正規人員心理輔導，病患應有正當醫療體制輔導戒除身心癮
    ，以導歸正途。過大權限弊端，破壞進步、民主體系，期許
    各項政策邁向正大光明、司法公平、公正，利益之弱項歸於
    受刑之被告等語。
四、按觀察、勒戒後，檢察官或少年法院（地方法院少年法庭）
    依據勒戒處所之陳報，認受觀察、勒戒人無繼續施用毒品傾
    向者，應即釋放，並為不起訴之處分或不付審理之裁定；認
    受觀察、勒戒人有繼續施用毒品傾向者，檢察官應聲請法院
    裁定或由少年法院（地方法院少年法庭）裁定令入戒治處所
    強制戒治，其期間為6個月以上，至無繼續強制戒治之必要
    為止，但最長不得逾1年，毒品危害防制條例第20條第2項定
    有明文。次按有無繼續施用毒品傾向之評估標準，並非完全
    以受勒戒人勒戒後之結果為準，勒戒前之各種情況，仍應作
    為評估之依據。依法務部110年3月26日修正之「有無繼續施
    用毒品傾向評估標準紀錄表」及「有無繼續施用毒品傾向評
    估標準說明手冊」規定，係以前科紀錄與行為表現、臨床評
    估、社會穩定度三項合併計算分數，每一大項皆有靜態因子
    與動態因子。先以靜態因子分數評分，靜態因子分數總分在
    60分（含）以上為「有繼續施用毒品傾向」；60分以下，與
    動態因子分數相加，如果總分在60分（含）以上，為「有繼
    續施用毒品傾向」。是被告有無「繼續施用毒品傾向」，係
    依具體個案之臨床實務及相關事證等情綜合判定，有其相當
    之專業依據及標準，且涉及專門醫學，適用於每一位受觀察
    、勒戒處分之人，具一致性、普遍性、客觀性，倘其評估由
    形式上觀察，無擅斷或濫權等明顯不當之情事，法院宜予尊
    重。
五、經查：
　㈠被告於110年3月12日經警調查向綽號「勇仔」之塗國勇購買
    甲基安非他命，經警提示通訊監察譯文供被告閱覽，被告於
    同日警詢供述：於109年12月25日16時許，在雲林縣○○市○○○
    ，以新臺幣（下同）500元向「勇仔」購買甲基安非他命1包
    ，另於110年1月31日15時40分許，在「勇仔」住處附近之○○
    國小，以500元，向「勇仔」購買甲基安非他命1包，並指認
    犯罪嫌疑人紀錄表中編號1之塗國勇即前開綽號「勇仔」之
    人，復向警方供述：採尿前之110年3月10日20時許，在居所
    以將甲基安非他命放入玻璃球吸食器內，再加熱燒烤方式施
    用甲基安非他命等語，但否認施用海洛因，辯稱：最後一次
    施用海洛因約是2年前等語，有110年3月12日警詢筆錄（含
    通訊監察譯文）、指認犯罪嫌疑人紀錄表在卷可稽（毒偵卷
    第5-11頁）。警方於110年3月12日9時許，得被告同意採其
    尿液送驗，經以酵素免疫法（EIA）、液相層析串聯質譜法
    （LC/MS/MS）為初步及確認檢驗結果呈安非他命、甲基安非
    他命及嗎啡陽性反應（安非他命、甲基安非他命、嗎啡代謝
    物濃度各達4066ng/ml、42253ng/ml、2468ng/ml，均已超出
    衛生福利部公告線性範圍上限濃度閥值500ng/ml《安非他命
    、甲基安非他命部分》及300ng/ml《嗎啡部分》），被告嗣經
    檢察事務官於110年7月28日訊問時，始自白採尿前幾天在家
    中以燒烤方式，同時施用海洛因與甲基安非他命等情，所採
    尿液經複驗確認檢驗結果亦呈安非他命、甲基安非他命及嗎
    啡陽性反應（安非他命、甲基安非他命、嗎啡代謝物濃度各
    達4200ng/ml、36660ng/ml、2328ng/ml），有檢察事務官詢
    問筆錄、勘察採證同意書、檢驗尿液代號與真實姓名對照表
    （代號：OD00000000）、立人醫事檢驗濫用藥物尿液檢驗報
    告（檢體編號：OD00000000，此為複驗）、通聯調閱查詢單
    、正修科技大學超微量研究科技中心尿液檢驗報告（檢體原
    始編號：OD00000000）、雲林縣警察局斗六分局刑事案件移
    送書等在卷可資佐證（毒偵卷第12-17、60-62、81-84頁）
    ，是被告於110年3月12日9時許採尿前回溯72小時前某時，
    同時施用第一級毒品海洛因及第二級毒品甲基安非他命犯行
    ，洵堪認定。
　㈡109年1月15日修正公布，同年7月15日施行之毒品危害防制條
    例第20條第3項及第23條第2項所謂「3年後（內）再犯」，
    應跳脫以往窠臼，以「3年」為期，建立「定期治療」之模
    式。其規定中所謂「3年後再犯」，只要本次再犯（不論修
    正施行前、後）距最近一次觀察、勒戒或強制戒治執行完畢
    釋放已逾3年者，即該當之，不因其間有無犯施用毒品之罪
    經起訴、判刑或執行而受影響。此項結論，並經最高法院大
    法庭109年度台上大字第3826號裁定闡釋明確。查被告前於9
    5年間因施用毒品受觀察、勒戒處分，認無繼續施用毒品之
    傾向，於95年12月12日釋放出所，經雲林地檢署檢察官以95
    年度毒偵字第419號為不起訴處分，有臺灣高等法院被告前
    案紀錄表、在監在押紀錄表暨上開不起訴處分書在卷足憑，
    被告於110年3月12日採尿前回溯72小時內某時，同時施用第
    一、二級毒品，距其最近一次觀察、勒戒處分釋放已逾3年
    ，雲林地檢署檢察官向原審法院聲請觀察勒戒（110年度聲
    觀字第260號、110年度毒偵字第765號），原審法院裁定被
    告應送勒戒處所觀察、勒戒（110年毒聲字第433號），符合
    修正後毒品危害防制條例第20條第3項之規定。
　㈢被告於執行觀察、勒戒期間，經雲林勒戒所評估結果：㈠前科
    紀錄與行為表現：［靜態因子］毒品犯罪相關司法紀錄：「有
    ，7筆」，每筆5分（上限10分），得分10分。首次毒品犯罪
    年齡：「20歲以下，10分」（上限10分）。其他犯罪相關紀
    錄：「有，12筆，每筆2分」（上限10分）。入所時尿液毒
    品檢驗：「無藥物反應，0分」。［動態因子］所內行為表現
    ：「持續於所內抽菸，2分」（上限15分）；㈡臨床評估：［
    靜態因子］物質使用行為：「多重毒品濫用：有，種類：海
    洛因、安非他命，10分」（上限10分）」。合法物質濫用：
    「有，種類：菸，每種2分，得分2分」。使用方式：「有注
    射使用，10分」（上限10分）。使用年數：「超過一年，10
    分」（上限10分）。［動態因子］精神疾病共病（含反社會人
    格）：「無（0分）」。臨床綜合評估（含病識感、動機、
    態度、就醫意願）：「中度（4分）」（上限7分）；㈢社會
    穩定度：［靜態因子］工作：「全職工作：儲存桶工人」（0
    分）。家庭：「家人藥物濫用：無（0分）」。［動態因子］
    入所後家人是否訪視：「有，1次（0分）」。出所後是否與
    家人同住：「是（0分）」。以上㈠至㈢項靜態因子得分合計6
    2分，已在60分以上，加計動態因子得分6分，總分合計68分
    ，綜合判斷為「有繼續施用毒品傾向」，業據法務部○○○○○○
    ○○以111年3月17日雲所衛字第11140000500號函檢附有無繼
    續施用毒品傾向證明書及評估標準紀錄表在卷可憑（毒偵卷
    第87-89頁），該綜合判斷之結果係援引法務部110年3月26
    日修正之「有無繼續施用毒品傾向評估標準紀錄表」，該修
    正之評估標準係因應「毒品危害防制條例」之修正及最高法
    院刑事大法庭109年度台上字第3826號裁定，洽請衛生福利
    部協助研修，經該部邀集專家學者及相關機關研商後修正而
    完成，被告於觀察、勒戒期間，係由雲林勒戒所及具專業知
    識經驗之醫療人員，本其等專業，依上項評估標準為綜合判
    斷，據以判定被告「有繼續施用毒品傾向」，由形式上觀察
    ，並無擅斷或濫權等明顯不當之情事。參以評估標準紀錄表
    係分成「前科紀錄與行為表現」、「臨床評估」及「社會穩
    定度」三大項目，每個項目各有細項，分別計分，上開項目
    係專家學者研商後列入評估標準，自有相當的專業依據，且
    各該評分項目均有配分上限，並無特別偏重前科紀錄，或特
    別偏重所內行為表現，或僅以勒戒處所人員、醫師或社工師
    之評估來認定有無繼續施用毒品傾向，而勒戒處所之組織、
    人員之資格及執行觀察、勒戒相關程序，暨判斷施用毒品者
    ，有無繼續施用毒品傾向，均有相關法令嚴格規範，非可恣
    意而為，且評估標準紀錄表適用於每一位受觀察、勒戒處分
    之人，具有一致性、普遍性、客觀性，並非僅針對本案被告
    而為。抗告意旨空言主張評估標準紀錄表不具客觀、公正性
    ，並無可採。被告既依修正後的評估標準，判定認有繼續施
    用毒品之傾向，而達應施以強制戒治之標準，自有依法再施
    以強制戒治以降低其再次施用毒品之危險性之必要。　　　
    　　　　　
　㈣又毒品危害防制條例第20條第2項關於強制戒治之規定，係屬
    強制規定，只要觀察、勒戒後，經評定受觀察、勒戒人有繼
    續施用毒品傾向者，檢察官即應聲請法院裁定受觀察、勒戒
    人應令入戒治處所強制戒治，並無任何例外規定。復觀被告
    於95年12月12日觀察、勒戒釋放後，自99年至110年間多次
    施用毒品受刑之宣告與執行，在本案之前再度施用毒品經檢
    察官為緩起訴附命戒癮治療，緩起訴處分期間自109年12月1
    0日至111年12月9日，有臺灣高等法院被告前案紀錄表在卷
    足參。被告於緩起訴處分期間之109年12月25日及110年1月3
    1日兩次向他人購買甲基安非他命，再為本案施用第一、二
    級毒品犯行，顯見再犯率偏高，難以戒絕斷癮，並參雲林地
    檢署調取被告戒癮治療醫院用藥紀錄及觀護執行情形，被告
    參與團體戒癮課程曾缺席2堂課，輔導紀錄曾記載「個案表
    現出的戒癮動機與決心：『偏低』或『搖擺不定』」（毒偵卷第
    46-53頁），經檢察事務官向指定之臺大醫院雲林分院查詢
    被告有無如期於110年8月3日至該院參加戒癮治療評估，經
    該院護理師查覆：甲○○報到時說他沒有用一級毒品的毒癮，
    且因工作關係，沒辦法每天報到喝美沙冬，所以沒有參加戒
    癮治療評估，有雲林地檢署110年9月15日公務電話紀錄單可
    參（毒偵卷第66頁）。然被告前於110年7月28日曾經檢察事
    務官諭知緩起訴處分附命戒癮治療應遵守履行之各款事項，
    並簽署具結書，具結內容包括通過評估後：「開始服用替代
    藥物（以美沙冬藥物為主）。此藥物必須『每天』至指定醫院
    『當場』服用後，才能離開。服用替代藥物期程自緩起訴處分
    確定之日起連續一年，並遵照醫囑定期接受門診」、「緩起
    訴處分期間如經檢察機關或司法機關尿液毒品檢驗，檢驗結
    果均須呈陰性反應」等事項，被告於緩起訴處分期間向他人
    購買甲基安非他命，且因施用海洛因、甲基安非他命為警查
    獲，經採尿檢驗結果呈安非他命、甲基安非他命及嗎啡陽性
    反應，業如前述，顯見欠缺戒除毒品之決心與自制能力，上
    開緩起訴處分甫經雲林地檢署檢察官於111年3月3日以111年
    度撤緩字第17號撤銷，亦有該撤銷緩起訴處分書附卷足憑。
    而強制戒治之目的，即係對於戒除毒品不易者施以機構內之
    醫療處置，以期控制或改善至完全戒除毒癮，與徒刑之執行
    有別，毒品危害防制條例第20條第2項後段明定強制戒治期
    間為6個月以上，至無繼續強制戒治之必要為止，但最長不
    得逾1年，已兼顧被告之人身自由。又被告先前不論因施用
    毒品或其他犯罪行為所受刑罰之執行，與本件再度施用毒品
    受觀察、勒戒與強制戒治處分，係屬兩事，另案所受徒刑執
    行完畢，不能取代或解免本次再度施用毒品應受觀察、勒戒
    及強制戒治之處遇。從而，原審參酌前揭有無繼續施用毒品
    傾向證明書及評估標準紀錄表，裁定令被告入戒治處所施以
    強制戒治，核無違誤，抗告意旨指摘原審裁定有誤，尚無可
    採。
　㈤本件被告係不服原審裁定令入戒治處所施以強制戒治，而於
    法定期間提起抗告，原強制戒治裁定因而並未確定，被告另
    援引毒品危害防制條例第20條之1第1項各款規定聲請重新審
    理，顯屬誤解法律規定，本院自毋須就被告援引之第20條之
    1第1項重新審理之各款規定逐一贅為論述。另被告之母許寶
    玉並非本案當事人，依刑事訴訟法第403條第1項之規定，於
    本案無抗告權，其以自己名義為被告提起抗告，於法無據，
    併予敘明。
六、綜上所述，雲林勒戒所依個案之臨床實務及具體事證之綜合
    評分標準，據以判定被告「有繼續施用毒品傾向」之結果，
    原審依檢察官之聲請，裁定被告令入戒治處所強制戒治，其
    期間為6個月以上，至無繼續強制戒治之必要為止，但最長
    不得逾1年，並無不合，本件抗告為無理由，應予駁回。
據上論斷，應依刑事訴訟法第412條，裁定如主文。
中　　華　　民　　國　　111 　年　　4 　　月　　18　　日
              　　　刑事第六庭  審判長法　官  張瑛宗
                                      法　官  李秋瑩
                                      法　官  林逸梅
以上正本證明與原本無異。
不得再抗告。
                                      書記官  施淑華
中　　華　　民　　國　　111 　年　　4 　　月　　18　　日